---
title: "Librería magfoo"
output: rmarkdown::html_vignette
vignette: >
  %\VignetteIndexEntry{Librería magfoo}
  %\VignetteEngine{knitr::rmarkdown}
  %\VignetteEncoding{UTF-8}
---

Usar la función _load_ para "cargar" el contenido de archivos, y la de
_save_ para almacenar datos en archivos, puede producir la sorpresa
desagradable de haber perdido datos de manera inadvertida debido a sus
efectos colaterales.

Antes de platicar el problema que se trata de resolver con las
funciones en *magfoo*, conviene, como antecedente, recordar cómo es
que las aplicaciones usan la memoria _RAM_.

Todo lo que es la ejecución de los programas y el procesamiento ocurre
en el _CPU_. Pero este está compuesto de sólo unos cuantos
compartimientos llamados _registros_, donde se hacen las
operaciones. Todas las miles o millones de "variables" que utilizan
las aplicaciones durante su ejecución están alojadas en la memoria
_RAM_, no en el _CPU_. Para que el _CPU_ tenga acceso a datos específicos que están en la _RAM_, en un área dedicada de ella, denominada _stack_, hay lo que se llama la _tabla de símbolos_, que es, esencialmente, una especie de libreta de direcciones donde están anotadas los nombres de las "variables" (símbolos) y la dirección dentro de la _RAM_ donde están los datos que le corresponden. Cada vez que el _CPU_ requiere algún dato en particular, hace un llamado a la tabla de símbolos para consultar en cuál lugar de la _RAM_ está el dato que necesita, y con eso resuelto, lleva el dato en cuestión a sus registros para hacer la operación (suma, multiplicación, o lo que sea) que el código le pide que haga.

Cuando en _R_ se manda ejecutar la línea de código que viene adelante, ocurren dos cosas:

1. en algún lugar de la _RAM_ se almacena el valor 2.3
2. en la tabla de símbolos se anotan el símbolo (o nombre) `x`, y la
   dirección (posición) del dato dentro de la _RAM_. En el argot de la
   programación a esto se le llama, en inglés, "binding"; es decir, la
   asociación del símbolo con el dato por intermedio de la
   dirección. Desde otra perspectiva, también se dice que `x` "apunta"
   al valor 2.3, o que 2.3 fue asignado a `x`.

```{r}
x <- 2.3
```

Es por medio de los nombres que el programador se refiere a los datos que están en la _RAM_, y hace que _R_ evalúe las instrucciones para obtener un resultado; por ejemplo

```{r}
log(x)
```

La librería _lobstr_ permite explorar algunas de estas cosas y aprender lo que ocurre "tras bambalinas". La siguiente instrucción devuelve la dirección (dentro de la _RAM_) donde está el valor asociado al símbolo `x`. Es costumbre que las direcciones sean reveladas en números de base 16 (número hexadecimal) en lugar de la familiar base 10.

```{r}
library(lobstr)
obj_addr(x)
```

Vea lo que pasa ahora

```{r}
x <- 2.3
obj_addr(x)

x <- 2.3
obj_addr(x)
```

Eso muestra que los procesos de asignación del valor (en este caso,
2.3) en la _RAM_ y del nombre o símbolo, son independientes. Lo que
pasa es que cada vez que se le pide a _R_ hacer un "binding", este le "pide" al sistema operativo que administra la _RAM_ un lugar para guardar el dato, y este asigna el espacio conforme a cierto algoritmo que da como resultado direcciones diferentes.

<!-- Otro caso: -->
```{r echo=FALSE, eval=FALSE}
x <- c("a", "e", "i", "o", "u")
obj_addr(x)

obj_addr(x[1])
obj_addr(x[2])
obj_addr(x[3])
obj_addr(x[4])
```

```{r echo=FALSE, eval=FALSE}
x <- c(1, 2, 3, 4)
obj_addr(x)
obj_addr(x[1])
obj_addr(x[2])
obj_addr(x[3])
obj_addr(x[4])
```
```{r echo=FALSE, eval=FALSE}
strtoi("0xfffffff", base = 16L)
strtoi("0x238619821b0", base = 16L)
strtoi("0x23865b0bf98", base = 16L)
strtoi("0x19821b0", base = 16L)
strtoi("0x2ea3718", base = 16L)
strtoi("0x2ea3b40", base = 16L)
strtoi("0x2ea3f68", base = 16L)
strtoi("0x2ea43c8", base = 16L)
```

En el siguiente caso, se abre una entrada en la tabla de símbolos para alojar `y`, y se copia la dirección donde apunta `x`. Como resultado, _R_ dice que `x` e `y` son objetos idénticos.
```{r}
x <- 2.3
y <- x
obj_addr(x)
obj_addr(y)
identical(x, y)
```

Ahora,
```{r}
y <- y + 1
obj_addr(x)
obj_addr(y)
identical(x, y)
```

Al modificar el valor asociado a `y`, el sistema operativo ubica al resultado en otra dirección y los objetos `x` e `y` dejan de ser idénticos.

## "Subir" o "cargar" el contenido de archivos

Por lo dicho antes, debe ser obvio que un mismo símbolo o nombre sólo
está vinculado con una misma posición en la _RAM_, de manera que si en
la libreta de direcciones el nombre `mi_df` refiere un conjunto de
datos, y se mandara a leer lo que contiene un archivo con la
instrucción _load_, y en ese archivo hubiera cualquier objeto que, al
momento de haber sido almacenado con la instrucción _save_, tuviera el
nombre `mi_df`, lo contenido en el archivo con ese nombre va a
"sustituir" al conjunto de datos al que "apuntaba" `mi_df` antes de
mandar a ejecutar _load_. Por ejemplo:

```{r }
## archivo temporal para el ejemplo
tf <- tempfile(fileext = "rda")
mi_df <- 0

print(mi_df)
save(mi_df, file = tf)

## si después, en la misma u otra sesión de trabajo
## (que puede ser varios días después, cuando ya ni
##  recuerda lo que almacenó en el archivo)
## define un nuevo objeto
mi_df <- data.frame(x = 1:4, y = 4:1)
print(mi_df)

## e inadvertidamente "carga" el contenido del archivo
load(tf)

## lo que tendrá es lo que estaba almacenado en el archivo
## y "perderá" el data.frame creado líneas atrás
print(mi_df)

## eliminar el archivo temporal del ejemplo
unlink(tf)
```

La solución que se ofrece en el "help" de _load_ es "subir" los datos
a un nuevo "environment", evitando así el conflicto de nombres; pero
eso vuelve un poco más engorroso referirse a los datos. Otras
soluciones que utilizan la funciones _readRDS_ y _saveRDS_, sólo
permiten manejar un objeto en el archivo, y, como se afirma en el
"help" de _readRDS_, el intercambio por internet es problemático.

## Manejo de lo que se almacena en archivo

Un problema con _save_ es que el almacenamiento no es acumulativo, en
el sentido de que cada vez que se utiliza el mismo nombre de archivo
este es recreado, de manera que lo que ya estaba almacenado en él, se
pierde. Eso obliga a usar archivos con diferentes nombres (en especial
con _saveRDS_) y en consecuencia, a la proliferación de archivos.

## Funciones en _magfoo_

Las funciones en _magfoo_ facilitan el almacenamiento y la "subida" de
datos a la _RAM_, evitando los inconvenientes que acarrean _load_ y
_save_. Con ellas es posible administrar cuantos data.frame, vectores
o listas genéricas se quiera, utilizando un solo archivo; y también,
manejar de modo más seguro la "subida" de datos del archivo a el
"ambiente" de trabajo global (el que usa _R_ por defecto). Además
hay una función que mejora la funcionalidad de la función _comment_,
para agregar metadatos a lo que se almancene en los archivos.

La implementación de las funciones se hizo de manera sencilla, por
medio del uso conveniente de la opción _envir_ de _load_ y _save_.

1. *list_off* y *list_dff*: revelan los nombres de los objetos
   almacenados en un archivo, junto a sus metadatos asociados. La
   primera produce un listado de todos los objetos; la segunda, sólo
   el de los data.frame. Las funciones no "suben" los datos.
2. *read_off* y *read_dff*: "suben" los objetos o data.frame con el
   mismo nombre con el que están almacenados.
3. *get_off*, *get_dff*, *get_dffs*: "subir" un data.frame u objeto, y
   asignarle un nuevo nombre en el ambiente de trabajo. Hace un
   "binding". En el caso de *get_dffs*, se produce un objeto lista,
   cuyos elementos son los data.frame mandados a "subir".
4. *add_tof*, *save_add* y *save_df*: para almacenar de manera
   incremental objetos o tablas de datos a un archivo. Con *save_df*
   se manda al archivo un solo data.frame, pero con la posibilidad de
   indicar un nuevo nombre con el que será guardado. Eso es útil
   porque es usual que uno asigne nombres crípticos, muy cortos,
   durante el trabajo interactivo, pero desea que sea almacenado con
   un nombre más largo pero más descriptivo.
5. *rm_off*: para eliminar, de manera selectiva, objetos del archivo.
4. *meta*: sustituta de _comment_ para asignar y leer metadatos, el
   que puede ser, inclusive, el nombre de un archivo tipo texto
   donde se registran metadatos más extensos que una simple línea.

Unos ejemplos:

```{r }
library(magfoo)

ADA <- tempfile("ej", fileext = ".rda") #archivo temporal para ejemplo

w <- data.frame(par = c(0, 2, 4), impar = c(1, 3, 5))

meta(w) <- "primeros 3 num. im(p)ares" # asigna un metadato
save_df(w, "im_par", ADA) # almacena con nombre im_par

primo <- c(1, 2, 3, 5)
meta(primo) <- "primeros num. primos"
add_tof(primo, file = ADA) #agrega el vector con el mismo nombre

una_lista <- list(impar = w, primo = primo)
add_tof(una_lista, file = ADA)

list_off(ADA)
list_dff(ADA)

read_dff(im_par, file = ADA) #carga de data.frame con el mismo nombre
jaja <- get_dff(im_par, file = ADA) #carga asignando otro nombre
meta(jaja) #metadato asignado

rm_off(primo, file = ADA) #elimina el vector

list_off(ADA) #los demás objetos siguen almacenados

unlink(ADA) #elimina archivo temporal
```
